【裁判字號】    90,上,55
【裁判日期】    900808
【裁判案由】    分割共有物
【裁判全文】
臺灣高等法院臺南分院民事判決  九十年度上字第五五號  ｅ
      上  訴  人  未  ○  ○
      視同上訴人  巳      ○
      訴訟代理人  子  ○  ○
      視同上訴人  甲  ○  ○
                  辛  ○  ○
                  己  ○  ○
                  乙  ○○○
                  辰  ○  ○
                  癸  ○  ○
                  丙  ○○○
                  丑  ○  ○
                  寅  ○  ○
                  庚  ○  ○
                  壬  ○  ○
                  戊  ○  ○
                  薛  英  財
      訴訟代理人  午  ○  ○
      訴訟代理人  卯  ○  ○
      被上訴  人  丁      ○
右當事人間請求分割共有物事件，上訴人對於中華民國八十九年十二月二十日臺灣臺
南地方法院第一審判決（八十九年度家訴字第三五號）提起上訴，本院判決如左：
      主      文
原判決主文第二項關於坐落台南縣東山鄉○○段三一０地號土地之分割方法及該部分
訴訟費用之裁判均廢棄。
右廢棄部分，上訴人未○○與視同上訴人巳○、薛英財，及被上訴人丁○共有坐落台
南縣東山鄉○○段三一０地號，地目建，面積三０三．八七平方公尺土地以予分割，
其分割方法如附圖貳所示︰即編號Ｈ部分面積七五．九七平方公尺分歸上訴人未○○
取得；編號Ｉ部分面積七五．九七平方公尺分歸視同上訴人巳○取得；編號Ｊ部分面
積七五．九七平方公尺分歸視同上訴人薛英財取得；編號Ｋ部分面積七五．九六平方
公尺分歸被上訴人丁○取得。
其餘上訴駁回。
第一、二審訴訟費用由上訴人未○○負擔二分之一；視同上訴人巳○負擔百分之十二
；視同上訴人卯○○負擔百分之八；視同上訴人薛英財負擔百分之二；視同上訴人庚
○○、壬○○、午○○、戊○○、甲○○、辛○○、己○○、乙○○○、辰○○、癸
○○、丙○○○各負擔百分之一；視同上訴人丑○○、寅○○各負擔百分之０．五；
餘由被上訴人負擔。
      事      實
甲、上訴人方面：
壹、上訴人未○○部分︰
  一、聲明：求為判決：
    (一)原判決廢棄。
    (二)被上訴人（即原告）與上訴人（即被告）等共有坐落台南縣東山鄉○○段二六
      五、二六五之二、二六五之三、二六五之四、二六五之五、二六五之六地號等
      六筆土地應予合併分割，分割方法如台南縣白河地政事務所九十年七月二日土
      地複丈成果圖所示︰即編號Ａ部分面積五０七．四八平方公尺由丁○取得；編
      號Ｂ部分面積三三八．三二平方公尺由卯○○取得；編號Ｃ部分面積五０七．
      四八平方公尺由壬○○、庚○○、辛○○、午○○、甲○○、戊○○、己○○
      、、乙○○○、辰○○、癸○○、丙○○○、丑○○、寅○○共同取得，並依
      應有部分比例保持共有；編號Ｄ部分面積三三八．三二平方公尺由未○○取得
      ；編號Ｅ部分面積三三八．三二平方公尺由巳○取得；編號Ｆ部分面積二三．
      三二平方公尺及編號Ｇ部分面積一二三．六三平方公尺開闢道路，由兩造依應
      有部分比例保持共有。
    (三)被上訴人（即原告）與未○○、薛英財、巳○共有坐落台南縣東山鄉○○段三
      一０地號，地目建，面積三０三．八七平方公尺土地以予分割，其分割方法如
      台南縣白河地政事務所九十年七月二日土地複丈成果圖所示︰即編號Ｋ部分由
      丁○取得；編號Ｊ部分由薛英財取得；編號Ｉ部分由巳○取得；編號Ｈ部分由
      未○○取得。以上面積各為七五．九七平方公尺。
    (四)第一、二審訴訟費用由被上訴人負擔。
  二、陳述：除與原判決記載相同者，予以引用外，補稱：
    (一)按上訴人未○○對本件分割共有物事件就二六五地號等六筆土地之合併分割，
      於上訴之聲明原請求依（原判決）附圖貳所示方法分割，惟為顧及各共有人現
      存地上物及使用情形，避免損害擴大，特另提出分割方案如台南縣白河地政事
      務所九十年七月二日土地複丈成果圖所示，而其中卯○○、未○○、巳○所有
      房屋（如建議分割方案圖所示乙、戊、己）均係傳統磚木造房屋，堅固實用，
      現仍居住使用，而被上訴人丁○所有房屋（甲）雖係磚竹造，已甚老舊，但亦
      可繼續居住使用，至午○○等十三人共有之房屋（丁）因係磚竹造，已老舊不
      堪使用早已搬離，目前已無人居住，縱然必須拆除近三分之一部分，但事實應
      不致造成重大損失。上開上訴人所主張之分割方案，雖被上訴人及視同上訴人
      卯○○表示反對意思，但對於全體共有人所取得之土地，均仍完整，尤其對於
      卯○○部分與原判決相同，並未影響其地上房屋，且對於上訴人亦較公平，請
      予斟酌。
    (二)次按關於三一０地號土地之分割，若依原判決分割方案，明顯造成道路不通之
      困境，且使上訴人喪失仍保持共有所預留三０一號私設既成巷道之使用價值，
      對於上訴人誠失情理之平。基上所述，為達公平且符合全體共有人之利益，請
      准如上訴人之上訴聲明而為判決。
  三、證據：提出建議分割方案，及聲請本院勘驗現場及囑託地政事務所製作複丈成
      果圖（分割方案圖）。
貳、視同上訴人卯○○、午○○、甲○○、辛○○、己○○、乙○○○、辰○○、癸
    ○○、丙○○○、丑○○、寅○○、庚○○、壬○○、戊○○、薛英財（以下簡
    稱卯○○等十五人）部分︰
  一、聲明：求為判決：上訴駁回。
  二、陳述：除與原判決記載相同者，予以引用外，補稱：
    (一)上訴人未○○在鈞院提出之分割方案即附圖貳所示，其分割後之地形並不完整
      ，不利於嗣後拆除重建。
    (二)又上訴人未○○所提出之附圖貳方案，其中視同上訴人卯○○房屋左右兩邊之
      分割線，坐落在卯○○所居住房屋牆壁的邊緣，等同於房屋沒有地基，卯○○
      目前所居住的房屋已數次遷移，實不能再次移動。該方案對於卯○○顯然不利
      。
、視同上訴人巳○部分︰
  一、聲明：求為判決：
    (一)原判決廢棄。
    (二)兩造共有系爭土地其分割方案請准如上訴人薛榮龍所主張之分割方案分割。
  二、陳述：除與原判決記載相同者，予以引用外，補稱：
      上訴人薛榮龍所主張之分割方案分割，並無不當，其餘引用上訴人薛榮龍之陳
      述。
乙、被上訴人方面：
  一、聲明：求為判決︰上訴駁回。
  二、陳述：除與原判決記載相同者，予以引用外，補稱：
     上訴人未○○在鈞院提出之分割方案並不理想，被上訴人不能贊同，況原審判
     決所定之分割方案並無不當，請判決駁回上訴人之上訴。
  三、證據：援用第一審所提證據。
      理      由
甲、程序方面：
    本件係分割共有物之訴訟，為固有必要共同訴訟，其訴訟標的之法律關係，對於
    原審共同被告必須合一確定，則原審判決後雖僅由原審共同被告未○○一人提起
    上訴，惟依民事訴訟法第五十六條第一項第一款規定，其提起上訴之效力，應及
    於原審同造其餘共同被告卯○○等十五人及巳○，爰將卯○○等十五人及巳○併
    列為視同上訴人。
乙、得心證理由：
壹、第一部分（關於二六五、二六五之二、二六五之三、二六五之四、二六五之五、
    二六五之六地號等六筆土地部分）：
  一、被上訴人主張︰伊與上訴人卯○○及視同上訴人午○○、甲○○、辛○○、己
      ○○、乙○○○、辰○○、癸○○、丙○○○、丑○○、寅○○、庚○○、壬
      ○○、戊○○、未○○、巳○等人共有坐落台南縣東山鄉○○段二六五地號、
      建、面積五一三點三一平方公尺、同地段二六五之二地號、建、面積一二三點
      六三平方公尺、同地段二六五之三地號、建、面積三四二點二０平方公尺、同
      地段二六五之四地號、建、面積五一三點三二平方公尺、同地段二六五之五地
      號、建、面積三四二點二一平方公尺、同地段二六五之六地號、建、面積三四
      二點二一平方公尺等六筆土地（以下合稱系爭第一部分六筆土地），其應有部
      分如附圖貳說明所示。兩造就系爭土地並無不分割協議，亦無因物之使用目的
      ，致不能分割之情形，因兩造無法達成協議分割等情，爰求為將系爭土地准如
      附圖壹案所示方案分割之判決等語。
  二、上訴人未○○及視同上訴人巳○則以︰同意合併分割系爭土地，惟主張以附圖
      貳所示方案（分割，雖該方案被上訴人及視同上訴人卯○○等人均表示反對意
      思，但對於全體共有人所取得之土地，均仍完整，尤其對於卯○○部分與原判
      決相同，並未影響其地上房屋，且對於上訴人亦較公平；惟視同上訴人卯○○
      等十四人（薛英財非共有人除外）則不贊同上訴人未○○提出之分割方案，並
      以原審判決所定之分割方案並無不當等語，資為抗辯。
  三、按；各共有人得隨時請求分割共有物。但因物之使用目的不能分割或契約定有
      不分割之期限者，不在此限；又共有物分割之方法，不能協議決定者，法院得
      因任何共有人之聲請，命為裁判分割。民法第八百二十三條第一項、第八百二
      十四條第一項、第二項分別定有明文。被上訴人主張兩造共有之系爭第一部分
      六筆土地之地目均為建，因兩造無法達成分割協議，又無因物之使用目的不能
      分割或契約定有不分割之期限等情，業據被上訴人提出土地登記簿謄本六份附
      原審卷為證，並為上訴人及視同上訴人所不爭執，再徵之兩造就分割方法各有
      其主張以觀，已證無法達成分割之協議。從而，被上訴人訴請裁判分割，自無
      不合。又系爭第一部分土地六筆，其各筆土地共有人之人數及應有部分之比例
      均相同，且上開六筆土地係於八十八年十二月十五日由原東正段二六五地號細
      分而來，此有上述土地登記簿謄本可稽，且為其他共有人所不爭執，為提高土
      地完整利用之經濟效益，是以原告主張將系爭第一部分六筆土地合併分割，於
      法亦無不合。
  四、查系爭土地似呈三角形狀，惟西面中間部分略為突出，系爭土地之南北兩端均
      各有一條寬度約十米之鄉村道路，西面則為兩造共有之二六五之二地號土地，
      為條寬度約五米之私有巷道，供共有人通行之用。系爭土地之北面有視同上訴
      人卯○○現居住之磚造合併鐵厝三合院，屋後（東邊）有被上訴人丁○之鐵厝
      平房倉庫；中間西邊部分有視同上訴人戊○○等人共有之磚木造平房，因甚破
      舊已無人居住；中間東邊部分則有被上訴人丁○現居住之磚木造平房；而系爭
      土地之南端則有一棟磚木造三合院，三合院之北面為上訴人未○○所居住，南
      面為視同上訴人巳○居住等情，業經原審會同臺南縣白河地政事務所派員到場
      勘測，並經本院履勘現場查核屬實，分別製有勘驗筆錄、略圖及土地複丈成果
      圖在卷可憑（見原審卷第三四至三六頁、第四二至四四頁、本院卷第八四至八
      八頁）。
  五、系爭土地之分割方法，原審審酌分割後各共有人對於土地利用之最大經濟效益
      、分割後兩造現存較有價值之房屋，均免於拆除，增加社會利益，及分割後每
      筆土地，其地形亦較完整，符合多數共有人之利益等情，以如附圖壹所示方案
      分割，而該方案並為視同上訴人卯○○等十四人（薛英財非共有人除外）及被
      上訴人所贊同，惟為上訴人未○○及視同上訴人巳○兄弟所反對，並在本院提
      出如附圖貳之方案。是本院所審酌者乃系爭第一部分六筆土地之分割方案，究
      以何種方案分割為適當，茲就二種分割方案分別比較說明如下：
    (一)壹案：為被上訴人在原審所主張並為原審判決所採用之分割方案︰
      1.按台灣省畸零地使用規則第八條第二款固規定「基地界線與建築線斜交之角
        度不滿六十度或超過一百二十度者」，屬於地界曲折基地。惟依台灣省畸零
        地使用規則第九條第一項規定，地界曲折之基地非經整理，不得建築。準此
        ，依此項規定，地界曲折之基地，尚非絕對不得建築使用，亦即，如經整理
        ，亦得建築。況且依第九條第一項但書規定之情形，地界曲折基地雖未能整
        理，仍可供建築使用。再者，關於畸零地之問題，中央主管機關內政部六十
        七年一月二十日台內營字第七七九五五七號函，曾釋示：「按所謂畸零地，
        係指建築法第三條規定地區內面積畸零狹小之基地不合於省（市）畸零地使
        用規則所定建築基地最小面積寬度及深度標準或基地界線曲折、界線與建築
        線斜交之角度不滿六０度或超過一二０度基地為三角形者而言，一筆土地其
        最小面積已達規定寬度及深度可供建築使用，縱其地形不完整，亦不得謂為
        畸零地」。準此，建築基地雖因與建築線斜交角度不滿六０度或超過一二０
        度，屬於地界曲折，惟若其最小面積已達規定寬度及深度可供建築使用，自
        不得為畸零地」。
      2.上訴人未○○所分得之二六五之五地號土地，面臨六米現有道路，依規定其
        可供建築使用基地，須達最小寬度三公尺，最小深度十二公尺，而二六五之
        五號土地臨路之寬度約十公尺，最小深度約為二一公尺，均已達最小寬度、
        深度之要求，揆諸前揭內政部解釋，二六五之五號土地，面積三四二點二一
        平方公尺，顯然可以供建築使用，並不會成為畸零地。且二六五之五號土地
        ，南北兩側界線平行，並與東側界線垂直，如取一長方行為建築基地，可得
        一塊寬約十公尺、長約三十公尺之長方形土地，另形成一塊底約八公尺、高
        約十公尺之三角形地一處，與六米現有道路相鄰。
      3.視同巳○所分得之二六五之六地號土地，同時面臨四米現有道路及一０米計
        劃道路，則以面向一０米計劃道路而言，依規定其可供建築使用基地，須達
        最小寬度三點五公尺、最小深度一四公尺，而二六五之六號土地之面向一０
        米計劃道路之面寬約八公尺、深約二０公尺以上，均已達最小深度之要求，
        揆諸前揭內政部解釋，二六五之六號土地，面積三四二點二一平方公尺，顯
        然可以供建築使用，並不會成為畸零地。
      4.被上訴人丁○所分得二六五號土地，呈寬約十七公尺、長約三二公尺之長方
        形，可以充分規劃使用。
      5.視同上訴人卯○○分得二六五之三地號土地，非但不必拆除房屋，且與自行
        購買坐落於該二六五之三地號土地西北部三角形之同段二六四號合併使用，
        更相得益彰，完美無缺。
      6.視同上訴人午○○等十三人分得二六五之四號土地，地形大略為寬約十九公
        尺、南側長約二十三公尺、北側長約二十七公尺，南北兩側界線平行而接近
        長方形，可以充分規劃使用。
    (二)貳案：為上訴人未○○在本院審所主張並為視同上訴人巳○所贊同之分割方案
      ︰
      1.如附圖貳案之分割方案，其最大缺點在於將編號Ｆ部分、面積二三點三二平
        方公尺土地，仍由共有人繼續保持共有。按Ｆ部分南側之東正段二六五之一
        號（係由原二六五號土地分割出來），已成為十米計劃道路之一部分，而Ｆ
        部分土地並未經主管機關分割出獨立之地號，該Ｆ部分土地既已緊鄰十米計
        劃道路，則視同上訴人巳○所分得之二六五之六號土地，得直接以十米計劃
        道路作為將來興建房屋之建築線，並無再使用該Ｆ部分通路，供作指定建築
        線之必要性，徒然保留Ｆ部分由原共有人保持共有，致使除視同上訴人巳○
        得以利用該Ｆ部分外，其他共有人均難以利用，對於土地整體利用價值顯屬
        不利。
      2.因編號Ｆ部分、面積二三點三二平方公尺土地，由共有人繼續保持共有之結
        果，非僅上訴人未○○、視同上訴人巳○分得之面積各減少三．八九平方公
        尺、視同上訴人卯○○少分得三．八八平方公尺、視同上訴人午○○等十三
        人少分得五．八四平方公尺、被上訴人丁○少分得五．八三平方公尺，且使
        每位共有人分得之地形亦不方正，不利於分割後房屋之拆除重建。
      3.又附圖貳案雖不致為避免拆除房屋而一再遷移房屋位置之視同上訴人卯○○
        ，但因分得面積減少三．八八平方公尺之結果，致使卯○○分得位置東、南
        兩方面之界址，其坐落點均在房屋牆壁之邊緣，致造成在鄉下之地，房屋牆
        壁外即為他人之土地，缺少出入伸縮空間，帶來卯○○及其家人居住上一種
        無形的壓力。
    (三)綜前兩案比較結果，及斟酌系爭土地之位置、共有人之意願、共有人分割利益
      之均衡、土地整體利用之經濟效益等因素，就系爭土地之分割方法，認以原審
      判決所採用之分割方法即附圖壹所示之分割方案為適宜。
貳、第二部分（關於三一０地號土地部分）：
  一、被上訴人主張：伊與上訴人薛龍輝及視同上訴人巳○、薛英財等人共有坐落台
      南縣東山鄉○○段三一０地號、地目建、面積三０三點八七平方公尺土地（下
      稱系爭第二部分土地），其應有部分如附圖貳說明所示。兩造就系爭土地並無
      不分割協議，亦無因物之使用目的，致不能分割之情形，因兩造無法達成協議
      分割等情，爰求為將系爭土地准如附圖壹案所示方案分割之判決等語。
  二、上訴人未○○及視同上訴人巳○則以︰同意分割系爭土地，惟主張以附圖貳所
      示方案分割等語，資為抗辯。
  三、按；各共有人得隨時請求分割共有物。但因物之使用目的不能分割或契約定有
      不分割之期限者，不在此限；又共有物分割之方法，不能協議決定者，法院得
      因任何共有人之聲請，命為裁判分割。民法第八百二十三條第一項、第八百二
      十四條第一項、第二項分別定有明文。被上訴人主張兩造共有之系爭第一部分
      六筆土地之地目均為建，因兩造無法達成分割協議，又無因物之使用目的不能
      分割或契約定有不分割之期限等情，業據被上訴人提出土地登記簿謄本六份附
      原審卷為證，並為上訴人及視同上訴人所不爭執，再徵之兩造就分割方法各有
      其主張以觀，已證無法達成分割之協議。從而，被上訴人訴請裁判分割，自無
      不合。
  四、查系爭土地似呈正方形狀，東半部分為空地，西半部分為上訴人未○○、巳○
      兄弟前第一部分所述磚木造三合院房屋之屋後所占用，房屋北面為上訴人未○
      ○居住，南面則為視同上訴人巳○所住等情，業經原審會同臺南縣白河地政事
      務所派員到場勘測，並經本院履勘現場查核屬實，分別製有勘驗筆錄、略圖及
      土地複丈成果圖在卷可憑（見原審卷第三四至三六頁、第四二至四四頁、本院
      卷第八四至八八頁）。
  五、系爭土地之分割方法，原審審酌上訴人未○○及視同上訴人巳○居住之三合院
      ，其中屋後占用系爭土地部分免於被拆除遭受損失，而以附圖甲案分割。茲上
      訴人未○○上訴就此部分之上訴意旨既以：「按關於三一０地號土地之分割，
      若依原判決分割方案，明顯造成道路不通之困境，且使上訴人喪失仍保持共有
      所預留三０一號私設既成巷道之使用價值，對於上訴人誠失情理之平」云云，
      而主張以附圖貳案分割，且其主張之方案，復為其兄弟即視同上訴人巳○所贊
      同。本院審酌上訴人未○○兄弟既不怕分割後有相互請求拆除房屋而遭受損失
      之虞，且此方案與原審判決所採用之附圖甲案，其餘共有人即視同上訴人薛英
      財、被上訴人丁○父子分得之位置並無不同等情，因認系爭土地之分割方法以
      上訴人未○○所主張之附圖貳所示之分割方案為適宜。
丙、綜上所述，原判決就系爭第一部分六筆土地所採之分割方案，既無不當，上訴意
    旨指摘此部分原判決不當，求予廢棄改判，為無理由，應予駁回。又原判決就系
    爭第二部分土地所採之分割方案，既有未當，上訴意旨指摘此部分原判決不當，
    求予廢棄改判，為有理由，自應由本院將原判決此部分廢棄，改判如主文第二項
    所示。
丁、據上論結，本件上訴為一部有理由，一部無理由，依民事訴訟法第四百五十條、
    第四百四十九條第一項、第七十九條但書，判決如主文。
中      華      民      國    九十      年      八      月      廿八    日
                                    臺灣高等法院臺南分院民事第四庭
                                        審判長法官  王    惠    一
                                              法官  吳    上    康
                                              法官  張    世    展
右為正本係照原本作成。
如對本判決上訴，須於判決送達後二十日內向本院提出上訴狀；未表明上訴理由者，
應於上訴後二十日內向本院提出理由書。
中      華      民      國    九十      年      八      月      卅      日
~B法院書記官  邱    春    榮


司法院資訊處製作；財團法人民間司法改革基金會備份。
